臺灣嘉義地方法院民事判決
111年度嘉簡字第106號
原      告  邱政男  
被      告  呂茂源  

兼  上一人
訴訟代理人  呂茂勝  
受告知人    臺灣銀行股份有限公司

法定代理人  呂桔誠  
上列當事人間請求分割共有物事件，本院於民國111年3月18日言
詞辯論終結，判決如下：
    主      文
兩造共有如附表一所示之土地及建物，應予變價分割，所得價金
由兩造按如附表二所示應有部分比例分配。
訴訟費用由兩造按如附表二所示應有部分比例負擔。 
    事實及理由
一、原告主張：
　㈠如附表一所示之土地及建物（下稱系爭房地）為兩造所共有
    ，共有人之應有部分如附表二所示，兩造無不分割之協議，
    亦無因物之使用目的不能分割之情事，惟不能協議分割，爰
    依民法第823條第1項之規定，訴請裁判分割，並請求變價分
    割。
　㈡被告在未分割共有物前，就以多數決進行分管系爭房地，拒
    原告使用外，又拒絕支付相當於租金之不當得利，被告違反
    誠實信用原則及權利濫用，兩造已無法共同持有共有物。系
    爭建物只有單一出入口，又系爭建物無法分割為共有人使用
    ，原告聲請變價分割共有物。原告主張應以變價分割才公平
    ，因為拍賣價金只是底價，往往都會高於底價甚多，對兩造
    都有實益，又兩造皆可以主張系爭房地的優先承買權，所得
    價金按兩造就系爭房地之應有部分比例分配予兩造，較符合
    分割共有物應徹底消滅共有關係及公平合理之本旨等語。
　㈢並先位聲明：准將系爭房地予以變價分割，並按兩造應有部
    份之比例分配價金。備位聲明：准將系爭房地予以原物分割
    。
二、被告則以：同意變價分割等語。
三、得心證之理由：
  ㈠按各共有人，除法令另有規定外，得隨時請求分割共有物，
    民法第823條第1項定有明文。原告主張系爭房地為兩造所共
    有，共有人之應有部分如附表所示，而兩造間就系爭房地並
    無不分割之協議，亦無依物之使用目的不能分割之情形，惟
    不能協議分割等事實，業據其提出土地、建物登記謄本及地
    籍圖謄本在卷為憑，並為被告所不爭執，堪信原告之主張為
    真實，則原告請求法院裁判分割，自無不合，應予准許。
  ㈡按分割之方法不能協議決定，或於協議決定後因消滅時效完
    成經共有人拒絕履行者，法院得因任何共有人之請求，命為
    下列之分配：一、以原物分配於各共有人。但各共有人均受
    原物之分配顯有困難者，得將原物分配於部分共有人。二、
    原物分配顯有困難時，得變賣共有物，以價金分配於各共有
    人；或以原物之一部分分配於各共有人，他部分變賣，以價
    金分配於各共有人。以原物為分配時，如共有人中有未受分
    配，或不能按其應有部分受分配者，得以金錢補償之；以原
    物為分配時，因共有人之利益或其他必要情形，得就共有物
    之一部分仍維持共有，民法第824條第2項、第3項、第4項分
    別定有明文。又按共有人因共有物分割之方法不能協議決定
    ，而提起分割共有物之訴，應由法院斟酌共有物之性質、共
    有人之意願、全體共有人之利益、經濟效用等因素，秉持公
    平原則，而為適當之分配。經查，如附表一所示建物，僅有
    一獨立之出入口，該出入口為1樓前門，在使用上屬獨立一
    體，如採取原物分割，將造成日後使用之困難，再者，附表
    一所示土地，為附表一所示建物所坐落之基地，性質上無法
    分離使用，是原物分割，顯有困難。是以，本院在斟酌系爭
    房地之型態、建築結構及使用情形、經濟效用、兩造之利益
    等一切情形後，認為系爭房地之分割方法，應以變賣共有物
    後以價金按應有部分比例分配於各共有人之方式較為適當，
    倘共有人希望維持所有權，仍得於拍賣程序中以買回之方式
    再度取得所有權。因此，原告主張將系爭房地變價分割，應
    屬可採，爰諭知如主文第1項所示。
　㈢按應有部分有抵押權或質權者，其權利不因共有物之分割而
    受影響；但有下列情形之一者，其權利移存於抵押人或出質
    人所分得之部分：一、權利人同意分割。二、權利人已參加
    共有物分割訴訟。三、權利人經共有人告知訴訟而未參加，
    民法第824之1條第2項定有明文。經查，被告呂茂源、呂茂
    勝之系爭房地應有部分8分之5、8分之1於民國84年4月10日
    設定新臺幣120萬元之本金最高限額抵押權予臺灣銀行股份
    有限公司，有土地、建物登記謄本在卷可參，並經本院依法
    對抵押權人告知訴訟，惟其未依民事訴訟法第59條規定提出
    參加書狀表明參加訴訟，核已生上開民法第824之1條第2項
    第3款所定告知訴訟之效力，併予敘明。
四、末以分割共有物之訴，本質上並無訟爭性，兩造本可互換地
    位。本件原告起訴雖於法有據，但被告之應訴實因訴訟性質
    所不得不然，本院認為訴訟費用由敗訴之被告全部負擔，顯
    失公平，而應由兩造依原應有部分之比例分擔，較為公允，
    爰諭知如主文第2項所示。
五、訴訟費用負擔之依據：民事訴訟法第80條之1。
中　　華　　民　　國　　111 　年　　3 　　月　　29　　日
                  臺灣嘉義地方法院嘉義簡易庭
                                  法　官　孫偲綺
以上正本係照原本作成。
如對本判決上訴，須於判決送達後20日內向本庭（嘉義市文化路
308之1號）提出上訴狀（均須按他造當事人之人數附繕本）。如
委任律師提起上訴者，應一併繳納上訴審裁判費。
中　　華　　民　　國　　111 　年　　3 　　月　　29　　日
                                  書記官  李珈慧
附表一：
土地部分：
土地坐落 面積（平方公尺） 權利範圍 嘉義市○○○段00000地號 62 全部 
建物部分：
編號 建號 基地坐落 建物門牌 主要建材及主要用途 建物面積（平方公尺）  權利範圍      層次面積 附屬建物  1 2590 嘉義市○○○段00000地號 嘉義市○區○○街000巷0號 鋼筋混凝土造、住家用 一層：31.36 二層：31.36 三層：31.36 合計：94.08 電梯樓梯間 6.12 全部 2 無 嘉義市○○○段00000地號 嘉義市○區○○街000巷0號 鋼筋混凝土造、住房、廚房用 地面層：14.20 第二層：14.20 第三層：14.20 合計：42.6 涼棚鐵架造8.12；陽台鋼筋混凝土造4.80 全部  本建物係嘉義市○○○段0000○號建物之增建部分，未辦理保存登記。       
附表二：　　　　　　　　　　　　　　　　　
編號 共有人 應有部分比例 1 呂茂源 8分之5 2 呂茂勝 8分之1 3 邱政男 8分之2